【裁判字號】    99,訴,27
【裁判日期】    990416
【裁判案由】    護照條例等
【裁判全文】
臺灣新竹地方法院刑事判決                99年度訴字第27號
公  訴  人  臺灣新竹地方法院檢察署檢察官
被      告  乙○○  36歲民.
指定辯護人  本院公設辯護人甲○○
上列被告因違反護照條例等案件，經檢察官提起公訴（98年度偵
字第4566號），被告於本院準備程序中就被訴事實為有罪之陳述
，經本院合議庭裁定由受命法官獨任進行簡式審判程序審理，判
決如下：
    主  文
乙○○共同明知為不實之事項，而使公務員登載於職務上所掌之
公文書，足以生損害於公眾，處有期徒刑陸月；扣案之「蔣治平
」中華民國國民身分證壹張【民國九十七年一月十五日（北市）
補發】，沒收。又冒用名義申請護照，處有期徒刑捌月；扣案之
「蔣治平」中華民國國民身分證壹張【民國九十七年一月十五日
（北市）補發】、「蔣治平」中華民國護照壹本（護照號碼：0
00000000號），均沒收。又明知為不實之事項，而使公
務員登載於職務上所掌之公文書，足以生損害於公眾，共陸罪，
各處如附表科刑欄所示之刑。又冒用身分而使用他人交付之國民
身分證，足以生損害於公眾，處有期徒刑捌月；扣案之「蔣治平
」中華民國國民身分證壹張【民國九十七年一月十五日（北市）
補發】、「蔣治平」中華民國交通部製發汽車駕駛執照壹張【普
通重型機車，發照日期九十七年五月十四日】，均沒收。應執行
有期徒刑壹年捌月；扣案之「蔣治平」中華民國國民身分證壹張
【民國九十七年一月十五日（北市）補發】、「蔣治平」中華民
國護照壹本（護照號碼：000000000號）、「蔣治平」
中華民國交通部製發汽車駕駛執照壹張【普通重型機車，發照日
期九十七年五月十四日】，均沒收。
    事  實
一、乙○○係於民國96年7 月中旬某日自大陸地區偷渡來台之大
    陸籍人士（其所涉違反國家安全法罪嫌，另為不起訴處分）
    ，因亟需我國身分證件掩飾身分，竟與蔣治平、陳美英（蔣
    治平、陳美英所涉偽造文書罪嫌，另由臺灣臺北地方法院以
    98年度易字第2852號分別判處有期徒刑4 月、6 月，並均緩
    刑2 年；蔣治平於99年3 月25日死亡）共同謀議，為使乙○
    ○得藉蔣治平名義辦理離婚、遺失補發等事由取得重新核發
    之蔣治平名義國民身分證，遂行乙○○掩飾身分續留臺灣地
    區之目的，渠等約定由乙○○以每月支付新臺幣（下同）4,
    000 元予蔣治平，另1 次支付75,000元予陳美英作為代價，
    經蔣治平、陳美英允諾後，陳美英、蔣治平及乙○○即共同
    基於使公務員登載不實之犯意聯絡，先由陳美英將蔣治平相
    關身分資料告知乙○○，再於97年1 月15日由陳美英持兩願
    離婚協議書與乙○○持其本人照片冒稱係蔣治平，2 人相偕
    赴臺北市萬華區戶政事務所，以辦理兩願離婚登記、蔣治平
    國民身分證遺失補發為由，由乙○○將其個人照片交給不知
    情之戶政事務所承辦公務員，經該承辦員將「申請人蔣治平
    本人到場申請離婚登記」、「申請人蔣治平於96年12月15日
    在臺北遺失國民身分證申請補領」等虛偽不實事項輸入職務
    上掌管戶籍登記電腦紀錄並列印「離婚登記申請書」、「補
    領國民身分證申請書」紙本存檔，又在蔣治平名義「補領國
    民身分證申請書」上黏貼乙○○照片，並將該照片經掃瞄而
    儲存於電磁紀錄物或其他類似媒體之個人資料，為形式審查
    ，並掃描製作、補發「蔣治平」之國民身分證，而使公務員
    登載於職掌上之公文書，足生損害於戶政單位對國民身分證
    管理之正確性。乙○○在取得前揭國民身分證後，依約支付
    前開代價予陳美英、蔣治平。
二、乙○○在取得國民身分證後，(一)基於冒用身分而使用他人交
    付國民身分證、冒用名義申請護照之犯意，於97年1 月17日
    將該國民身分證及其個人照片，委由不知情之向陽國際旅行
    社人員轉由不知情之順怡旅行社人員，填具護照申請書後，
    持以向位在臺北市○○區○○路1 段2-2 號5 樓外交部領事
    事務局承辦公務員申請中華民國護照，使不知情之外交部領
    事事務局承辦公務員誤認係「蔣治平」本人申請，在實質審
    核後，於97年1 月17日據以核發護照號碼000000000 號，姓
    名「蔣治平」之中華民國普通護照1 本，足以生損害於外交
    部領事事務局對護照管理之正確性。(二)復另分別基於使公務
    員登載不實之犯意，於如附表所示時間，持上開冒名申請之
    「蔣治平」名義護照，搭乘班機自桃園縣大園鄉桃園國際機
    場、金門出境至大陸地區，並於出、入境時向內政部入出國
    及移民署國境事務大隊之公務員查驗證照時，行使出示該護
    照，經該管公務員查驗護照，將該不實資料輸入於內政部入
    出國及移民署之電腦（內含旅客入出境紀錄表），登載於職
    務上所掌之公文書，完成證照查驗程序，足以生損害於內政
    部入出國及移民署就入出境管理之正確性。
三、乙○○另又基於冒用身分而使用他人交付國民身分證、使公
    務員登載不實之犯意，於97年5 月5 日持前揭國民身分證及
    其個人照片，向依法辦理監理業務之臺北市監理處考領普通
    重型機車駕駛執照，並在蔣治平機器腳踏車駕駛執照登記書
    之相片欄內黏貼其個人照片1 張，混冒為蔣治平而參加普通
    小型車駕駛執照之筆試及路試，使臺北市監理處不知情且對
    於應考人身分僅有形式審查權之考驗人員，將乙○○參加筆
    試、路試均成績及格之不實事項，登載於職務上所掌之前開
    蔣治平機器腳踏車駕駛執照登記書公文書上，並加蓋審核章
    後，復再職務上所掌管之駕駛執照之公文書上黏貼乙○○之
    照片後，於上開相片黏貼處加蓋騎縫章，而核給內容不實之
    「蔣治平」駕駛執照1 張，足生損害於交通部公路總局臺北
    市監理處就監理管理之正確性。嗣經行政院海岸巡防署海岸
    巡防總局中部地區巡防局第四岸巡總隊於98年6 月4 日下午
    6 時50分許，在臺北市○○區○○街28號騎樓前盤查乙○○
    ，始查悉上情。
四、案經行政院海岸巡防署海岸巡防總局中部地區巡防局第四岸
    巡總隊報請臺灣新竹地方法院檢察署檢察官偵查起訴。
    理  由
一、本件被告所犯非死刑、無期徒刑、最輕本刑為3 年以上有期
    徒刑之罪，或高等法院管轄第一審之案件，被告於本院準備
    程序中，就被訴事實為有罪之陳述，經告以簡式審判程序之
    旨，並聽取檢察官、被告及辯護人之意見後，本院裁定進行
    簡式審判程序，是本件之證據調查，依刑事訴訟法第273 條
    之2 規定，不受同法第159 條第1 項、第161 條之2 、第16
    1 條之3 、第163 條之1 及第164 條至第170 條規定之限制
    ，合先敘明。
二、上揭犯罪事實，業據被告乙○○於本院準備程序、審理時坦
    承不諱（見本院98年度審訴字第924 號卷第22頁至第23頁、
    第29頁至第30業、第43頁至第44頁、第59頁至第62業、本院
    卷第17頁至第20頁、第52頁至第53頁），核與事實欄一之共
    犯陳美英供述情節大致相符（見98年度偵字第4566號卷一第
    18 頁 至第22頁），此外並有臺北市萬華區第2 戶政事務所
    98 年6月23日北市萬二戶字第09830221300 號函及所附蔣治
    平離婚登記申請書、補領國民身分證申請書、臺北市監理處
    98 年6月24日北市監駕字第09861104400 號函及其附件、外
    交部領事事務局98年7 月2 日領一字第0985127217號函及其
    附件在卷可稽（見98年度偵字第4566號卷一第94頁、第99頁
    至第100 頁、第103 頁至第104 頁、第106 頁至第109 頁）
    ，並有「蔣治平」中華民國國民身分證1 張【民國97年1 月
    15 日 （北市）補發】、中華民國護照1 本（護照號碼：
    00000000 0號）、「蔣治平」中華民國交通部製發汽車駕駛
    執照1 張【普通重型機車，發照日期97年5 月14日】扣案，
    足徵被告前開自白與事實相符。本件事證明確，被告犯行堪
    以認定，應依法論科。
三、論罪科刑：
  (一)按申請戶籍登記致國民身分證記載事項變更，應同時申請換
    領國民身分證。國民身分證毀損者，應申請換領國民身分證
    ；國民身分證因毀損、滅失或變更登記過多時，應依法申請
    補發或換發。前項申請應取具公民1 人證明或登報聲明，向
    戶政事務所為之。戶籍法第58條第1 項、製發國民身分證暨
    戶口名簿實施辦法第9 條分別定有明文。又請領國民身分證
    繳交相片，經掃瞄而儲存於電磁紀錄物或其他類似媒體之個
    人資料，是關於申請換領國民身分證而提供相片，戶政機關
    僅為形式審查而非實質審查，且屬人別性之確認，自構成文
    書之意義，此觀戶籍法第76條「申請人故意為不實之申請或
    有關機關、學校、團體、公司、人民故意提供各級主管機關
    及戶政事務所不實之資料者，處新臺幣3,000 元以上9,000
    元以下罰鍰。」之規定自明，故倘申請人明知係提供非國民
    身分證名義人之照片為申請之情，而使戶政機關公務員為換
    發、補發身分證之登記，應構成刑法第214 條之使公務員登
    載不實公文書罪。
  (二)次按91年02月27日修正後之護照條例施行細則第44條第1 項
    、第2 項規定：「有下列情形之一者，主管機關或駐外館處
    得於受理申請後一個月內，通知申請人於二個月內補件或約
    請申請人面談：一、申請資料或照片與所繳身分文件或與檔
    存前領護照資料有相當差異者。二、所繳證件之真偽有向發
    證機關查證之必要者。三、申請人對申請事項之說明有虛偽
    陳述或隱瞞重要事項之嫌，需時查證者。依前項之審查結果
    有必要者，主管機關得將申請案件移送相關機關偵查；處理
    期間得延長至六個月。」是外交部領事事務局就護照之申請
    ，負有判斷申請真實與否之實質審查權；復按護照條例第23
    條第3 項、第4 項係規定：「將國民身分證交付他人或謊報
    遺失，以供冒名申請護照者，處5 年以下有期徒刑、拘役或
    科或併科新臺幣10萬元以下之罰金」；「前項冒用名義者，
    亦同」。惟該條第4 項既規定：「前項」冒用名義者，則該
    項規範處罰之犯罪行為人顯係僅限於將國民身分證交付他人
    或謊報遺失以供冒名申請護照之冒名者而言，蓋此類冒名者
    因係經由被冒名者同意而提出申請，縱有提出被冒名者名義
    之申請書，原不成立行使偽造私文書，始有特別立法加以處
    罰之必要。本案被告乙○○係經事實欄一之共犯蔣治平同意
    ，而冒用其名義提出申請補發國民身分證及申請護照，自應
    構成同條例第4 項之罪名。
  (三)核被告乙○○就事實一所為，係犯刑法第214 條之明知為不
    實之事項而使公務員登載於職務上所掌公文書罪；被告乙○
    ○與共犯蔣治平、陳美英間，就事實一犯行，有犯意聯絡及
    行為分擔，應論以共同正犯。
  (四)被告乙○○就事實二(一)所為，係犯戶籍法第75條第3 項後段
    之冒用身分而使用他人交付之國民身分證罪、護照條例第23
    條第4 項之冒用名義申請護照罪。其利用不知情之向陽國際
    旅行社、順怡旅行社人員，向外交部領事事務局申請護照部
    分，為間接正犯。又其冒用身分而使用他人交付之國民身分
    證之舉動，係為達取得護照之目的，乃一行為觸犯上開各罪
    名，為想像競合犯，應依刑法第55條規定，從一重依違反護
    照條例第23條第4 項之冒用名義申請護照罪處斷。
  (五)被告乙○○就事實二(二)所為，均係犯刑法第214 條之明知為
    不實之事項而使公務員登載於職務上所掌公文書罪，共6 罪
    。
  (六)被告乙○○就事實三所為，係犯戶籍法第75條第3 項後段之
    冒用身分而使用他人交付之國民身分證罪、刑法第214 條之
    明知為不實之事項而使公務員登載於職務上所掌公文書罪。
    被告前揭冒用身分而使用他人交付之國民身分證、使公務員
    登載不實之舉動，係為達取得駕駛執照之目的，乃一行為觸
    犯上開各罪名，為想像競合犯，應依刑法第55條規定，從一
    重之冒用身分而使用他人交付之國民身分證罪處斷。
  (七)起訴書雖認被告所為係犯戶籍法第75條第2 項、第1 項行使
    偽造國民身分證、護照條例第24條第2 項、第1 項行使偽造
    護照罪、刑法第212 條偽造特種文書罪。惟按刑法第212 條
    之偽造特種文書罪，以無制作權之人冒用有制作權者之名義
    而制作該文書為要件，如果制作該文書者，對於此種文書本
    有制作之權，即不發生偽造問題。本件臺北市監理處所核發
    之機車駕駛執照，乃監理機關本於職權，有權制作之文書，
    自無偽造可言，該駕駛執照既非偽造，被告自無成立偽造駕
    駛執照罪間接正犯之餘地。惟被告將上開明知為不實之事項
    ，而使監理處不知情之公務員登載於職務上所掌之公文書即
    駕駛執照上，足以生損害於監理機關核發駕駛執照之正確性
    及陳遠祥，其行為合於刑法第214 條之使公務員登載不實罪
    之規定，應依該法條處罰（最高法院院86年台非字第265 號
    判決意旨參照）。則本件國民身分證、護照、駕照係經被告
    乙○○或其委託之人，向戶政機關、外交部領事事務局、監
    理機關申請核發，縱然係在「蔣治平」年籍資料之國民身分
    證、護照、駕照係使用被告之照片，然因非無權制作者所製
    作，應非偽造物品，是起訴法條容有違誤，惟本案業據公訴
    檢察官具狀更正起訴事實，並分別就事實一、二、三更正所
    犯法條為：(1)刑法第214 條之明知為不實之事項而使公務員
    登載於職務上所掌公文書罪；(2)戶籍法第75條第3 項後段之
    冒用身分而使用他人交付之國民身分證罪、護照條例第23條
    第4 項之冒用名義申請護照罪；(3)戶籍法第75條第3 項後段
    之冒用身分而使用他人交付之國民身分證罪，並據蒞庭檢察
    官以補充理由書更正，本院自無庸變更起訴法條。另補充理
    由書就事實欄二(二)、三雖均漏未引用刑法第214 條明知為不
    實之事項而使公務員登載於職務上所掌公文書罪，惟於補充
    理由書犯罪事實欄中均已載明此部分犯行，是堪認就此部分
    犯行已提起公訴，僅係起訴法條有所漏載，本院並當庭告知
    被告此部分所犯罪名，俾利被告行使訴訟上之防禦權，附此
    敘明。
  (八)被告所犯上開9 罪間，犯意各別，且行為態樣殊異，應分論
    併罰。爰審酌被告偷渡來台，為能在台灣工作、生活、又能
    返回大陸地區探望親人而冒用身分之目的，其犯罪惡性、手
    段及造成戶籍、護照、監理機關管理之損害非輕，惟被告犯
    罪後，坦承犯行，態度尚可等一切情狀，分別量處如主文所
    示之刑，並定其應執行之刑，以示懲儆。
  (九)扣案之「蔣治平」中華民國國民身分證1 張【民國97年1 月
    月15日（北市）補發】、中華民國護照1 本（護照號碼：00
    0000000 號）、「蔣治平」中華民國交通部製發汽車駕駛執
    照1 張【普通重型機車，發照日期97年5 月14日】，均係被
    告乙○○所有，因犯罪所得之物，且係供被告犯罪所用，均
    應分別依刑法第38條第1 項第2 款、第3 款規定沒收。另扣
    案之存摺4 本、房屋租賃契約書1 本、帳簿6 本、名片3 盒
    、印章3 個、魏維燦汽機車行照1 張、陳美英身分證1 張、
    李雅真證件影本7 張、戶口名簿影本1 張，或係被告乙○○
    所有，然因非供本件犯罪直接所用之物，或係非被告所有，
    且均非應義務沒收之物，均不另為沒收之諭知，併予敘明。
據上論斷，應依刑事訴訟法第273 條之1 第1 項、第299 條第1
項前段，護照條例第23條第4 項，戶籍法第75條第3 項，刑法第
11條前段、第28條、第214 條、第55條、第51條第1 項第5 款、
第38條第1 項第2 款、第3 款，刑法施行法第1 條之1 ，判決如
主文。
本案經檢察官陳宏兆到庭執行職務
中    華    民    國    99    年    4     月    16    日
                  刑事第四庭  法  官  朱美璘
以上正本證明與原本無異。
如不服本判決應於收受判決後10日內向本院提出上訴書狀，並應
敘述具體理由。其未敘述上訴理由者，應於上訴期間屆滿後20日
內向本院補提理由書(均須按他造當事人之人數附繕本)「切勿逕
送上級法院」。
中    華    民    國    99    年    4     月    16    日
                              書記官  楊嘉惠
附錄本案論罪科刑法條：
中華民國刑法第214條
明知為不實之事項，而使公務員登載於職務上所掌之公文書，足
以生損害於公眾或他人者，處3年以下有期徒刑、拘役或5百元以
下罰金。
護照條例第23條
偽造、變造國民身分證以供申請護照，足以生損害於公眾或他人
者，處5年以下有期徒刑、拘役或科或併科新臺幣50萬元以下之
罰金。
行使前項文書者，亦同。
將國民身分證交付他人或謊報遺失，以供冒名申請護照者，處5
年以下有期徒刑、拘役或科或併科新臺幣10萬元以下之罰金。
前項冒用名義者，亦同。
受託申請護照，明知第1項至第4項事實或偽造、變造或冒用之照
片，仍代申請者，處5年以下有期徒刑、拘役或科或併科新臺幣
10萬元以下之罰金。
戶籍法第75條
意圖供冒用身份使用，而偽造、變造國民身份證，足以生損害於
公眾或他人者，處5年以下有期徒刑、拘役或科或併科新臺幣50
萬元以下罰金。
行使前項偽造、變造之國民身份證者，亦同。
將國民身份證交付他人，以供冒名使用，或冒用身份而使用他人
交付或遺失之國民身份證，足以生損害於公眾或他人者，處3年
以下有期徒刑、拘役或科或併科新臺幣30萬元以下罰金。
┌─┬────┬───┬──────┬────────────────┐
│  │日 期   │出入境│出入境地點  │          科   刑               │
├─┼────┼───┼──────┼────────────────┤
│1 │97.01.22│ 出境 │桃園國際機場│乙○○明知為不實之事項，而使公務│
│  │        │      │            │員登載於職務上所掌之公文書，足以│
│  │        │      │            │生損害於公眾，處有期徒刑肆月；扣│
│  │        │      │            │案之「蔣治平」中華民國護照壹本（│
│  │        │      │            │護照號碼：000000000號）│
│  │        │      │            │，沒收。                        │
├─┼────┼───┼──────┼────────────────┤
│2 │97.04.15│ 入境 │桃園國際機場│乙○○明知為不實之事項，而使公務│
│  │        │      │            │員登載於職務上所掌之公文書，足以│
│  │        │      │            │生損害於公眾，處有期徒刑肆月；扣│
│  │        │      │            │案之「蔣治平」中華民國護照壹本（│
│  │        │      │            │護照號碼：000000000號）│
│  │        │      │            │，沒收。                        │
├─┼────┼───┼──────┼────────────────┤
│3 │97.07.09│ 出境 │金門        │乙○○明知為不實之事項，而使公務│
│  │        │      │            │員登載於職務上所掌之公文書，足以│
│  │        │      │            │生損害於公眾，處有期徒刑肆月；扣│
│  │        │      │            │案之「蔣治平」中華民國護照壹本（│
│  │        │      │            │護照號碼：000000000號）│
│  │        │      │            │，沒收。                        │
├─┼────┼───┼──────┼────────────────┤
│4 │97.08.16│ 入境 │金門        │乙○○明知為不實之事項，而使公務│
│  │        │      │            │員登載於職務上所掌之公文書，足以│
│  │        │      │            │生損害於公眾，處有期徒刑肆月；扣│
│  │        │      │            │案之「蔣治平」中華民國護照壹本（│
│  │        │      │            │護照號碼：000000000號）│
│  │        │      │            │，沒收。                        │
├─┼────┼───┼──────┼────────────────┤
│5 │98.01.21│ 出境 │金門        │乙○○明知為不實之事項，而使公務│
│  │        │      │            │員登載於職務上所掌之公文書，足以│
│  │        │      │            │生損害於公眾，處有期徒刑肆月；扣│
│  │        │      │            │案之「蔣治平」中華民國護照壹本（│
│  │        │      │            │護照號碼：000000000號）│
│  │        │      │            │，沒收。                        │
├─┼────┼───┼──────┼────────────────┤
│6 │98.02.10│ 入境 │金門        │乙○○明知為不實之事項，而使公務│
│  │        │      │            │員登載於職務上所掌之公文書，足以│
│  │        │      │            │生損害於公眾，處有期徒刑肆月；扣│
│  │        │      │            │案之「蔣治平」中華民國護照壹本（│
│  │        │      │            │護照號碼：000000000號）│
│  │        │      │            │，沒收。                        │
└─┴────┴───┴──────┴────────────────┘

司法院資訊處製作；財團法人民間司法改革基金會備份。
